【裁判字號】    99,交聲,234
【裁判日期】    990407
【裁判案由】    違反道路交通管理處罰條例聲明異議
【裁判全文】
臺灣士林地方法院交通事件裁定         99年度交聲字第234號
原處分機關  臺北市交通事件裁決所
異  議  人  甲○○
即受處分人
上列異議人因違反道路交通管理處罰條例案件，對於臺北市交通
事件裁決所於民國99年2 月22日所為之處分（原處分案號：北市
裁罰字第裁22-AEX435036號），聲明異議，本院裁定如下：
    主  文
原處分關於甲○○汽車駕駛人，駕駛汽車經測試檢定酒精濃度超
過規定標準，處罰鍰新臺幣肆萬伍仟元部分撤銷。
前揭撤銷部分，甲○○不罰。
其餘異議駁回。
    理  由
一、按汽車駕駛人飲用酒類或其他類似物後其吐氣所含酒精濃度
    超過每公升0.25毫克或血液中酒精濃度超過百分之0.05以上
    者，不得駕車，道路交通安全規則第114 條第2 款定有明文
    。次按汽車駕駛人，有下列情形之一者，應接受道路交通安
    全講習：1.違規肇事受吊扣駕駛執照處分。2.有第35條第1
    項規定之情形。3.有第43條規定之情形。4.有第54條規定之
    情形。5.依第63條第3 項前段規定受吊扣駕駛執照處分。6.
    其他違反本條例之行為，經該管公路主管機關基於轄區交通
    管理之必要，公告應接受講習。；又汽車駕駛人，駕駛汽車
    經測試檢定有酒精濃度超過規定標準者，處新臺幣1 萬5 千
    元以上6 萬元以下罰鍰，並當場移置保管其車輛及吊扣其駕
    駛執照1 年；因而肇事致人受傷者，並吊扣其駕駛執照2 年
    ；致人重傷或死亡者，吊銷其駕駛執照，並不得再考領，道
    路交通管理處罰條例第24條第1 項、第35條第1 項第1 款定
    有明文。
二、原處分意旨略以：異議人即受處分人（下稱異議人）甲○○
    於民國（下同）97年12月8 日上午12時15分晚間，飲用酒類
    後，已不能安全駕駛動力交通工具，竟仍騎乘車牌號碼ATO-
    618 號重型機車上路（下簡稱違規機車），行經臺北市北投
    區○○○ 段○ 段35巷口時，為警攔查並以酒精測定器測得其
    吐氣酒精濃度達每公升1.0 毫克（1.0MG/L） ，已逾規定不
    得駕駛車輛之濃度標準，乃依法掣單舉發違規，前開違規行
    為亦經臺灣士林地方法院檢察署檢察官以98年度偵字第1022
    號為緩起訴處分確定，爰依道路交通管理處罰條例第35條第
    1 項第1 款之規定，裁處異議人罰鍰新臺幣（下同）4 萬5
    千元，吊扣駕駛執照12個月，並施以道安講習等語。
三、異議意旨略以：本件業經臺灣士林地方法院檢察署檢察官98
    年度偵字第1022號緩起訴處分確定，異議人已依檢察官指示
    在緩起訴處分期間完成120 小時之義務勞務、4 小時之法治
    教育等處分，確又遭裁罰新臺幣4 萬5 千元，顯屬雙重處分
    ，至少應扣除120 小時之義務勞務，為此聲明異議，請撤銷
    原處分云云。
四、經查：
  (一)異議人對於前揭時、地，酒後駕駛前開違規機車，經警測其
    呼氣所含酒精濃度為每公升1.0 毫克而為警掣單舉發一節均
    不爭執，並有臺北市政府警察局北投分局石牌派出所北市警
    交字第AEX435036 號舉發違反道路交通管理事件通知單、酒
    精濃度測試表各1 份在卷可按，並經本院調閱臺灣士林地方
    法院檢察署98年度偵字第1022號全卷查核無誤，可徵異議人
    確有酒後駕車，酒精濃度為呼氣測定值每公升1.0 毫克，超
    過規定標準而駕車之違規事實明確。
  (二)又異議人所為前開違規行為之同一行為，因另涉犯公共危險
    罪嫌，而移送臺灣士林地方法院檢察署檢察官偵查，該署檢
    察官偵查後於98年1 月20日以98年度偵字第1022號對異議人
    前揭犯行為緩起訴處分確定，緩起訴期間為1 年，異議人於
    緩起訴處分98年2 月16日確定後之8 個月內，已依檢察官指
    定之公益團體、地方自治團體或社區提供120 小時之義務勞
    務，並完成檢察官指定之法治教育課程4 小時，迄今緩起訴
    處分業已期滿未經撤銷等情，亦經調閱臺灣士林地方法院檢
    察署檢察官98年度偵字第1022號偵查卷、98年度緩字第272
    號、98年度緩護勞字第72號、98年度緩護命字第150 號執行
    案卷查核無訛，堪信異議人前揭違規行為業經檢察官緩起訴
    處分確定，異議人亦已依檢察官之指示完成義務勞務、法治
    教育課程等處分。
  (三)次按道路交通管理處罰條例所規定之罰則本質上係屬行政罰
    ，此由該條例中就交通違規行為所定法律效果包括罰鍰、記
    點、吊扣證照等行政罰觀之甚明（參照行政罰法第1 條、第
    2 條將罰鍰、吊扣證照處分均定為行政罰），是違反道路交
    通管理處罰條例之裁罰事件，自有行政罰法之適用。又按94
    年2 月5 日公布，95年2 月5 日施行之行政罰法第26條規定
    ：「一行為同時觸犯刑事法律及違反行政法上義務規定者，
    依刑事法律處罰之。但其行為應處以其他種類行政罰或得沒
    入之物而未經法院宣告沒收者，亦得裁處之。前項行為如經
    不起訴處分或為無罪、免訴、不受理、不付審理之裁判確定
    者，得依違反行政法上義務規定裁處之。」其所揭示之所謂
    「一事不二罰」原則，探究其立法目的，無非以一行為同時
    觸犯刑事法律及違反行政法上義務規定時，由於刑罰與行政
    罰同屬不法行為之制裁，而刑罰之懲罰作用較強，依刑事法
    律處罰即足資警惕，實無一事二罰再處行政罰之必要，但罰
    鍰以外之沒入或其他種類行政罰，因兼具維護公共秩序之作
    用，為達行政目的，行政機關仍得併予裁處。又此所稱「其
    他種類行政罰」，係指違反行政法上之義務應受「裁罰性」
    之「不利處分」而言，依行政罰法第2 條規定，應包括限制
    或禁止行為之吊扣駕照處分及警告性之講習處分在內。至於
    刑事訴訟法第253 條之1 所指之緩起訴處分，係介於起訴與
    微罪職權不起訴間之緩衝設計，而在內容及要件上與依刑事
    訴訟法第252 條所為之不起訴處分均有所不同，又檢察官對
    被告為緩起訴處分時，依刑事訴訟法第253 條之2 第1 項規
    定對被告所為之指示及課予之負擔，雖非刑罰，但對被告迭
    有財產減少及自由受限之影響，性質上可謂刑事處分，且緩
    起訴制度雖以特別預防為優先考量，但在具體個案決定上，
    實亦達到一般預防的作用及報應理念，基於一行為不二罰原
    則，異議人既已就其行為受到刑事處分，自不應因同一行為
    再受到國家的處罰（臺灣高等法院暨所屬法院96年法律座談
    會刑事類提案第36號研討結果參照）。又緩起訴處分確定後
    雖有使被告免於刑事訴追之效果，與不起訴處分之效果相同
    ，但觀諸刑事訴訟法第253 條之1 第1 項係於91年2 月8日
    增訂，行政罰法則於94年2 月5 日公布，制定在後之行政罰
    法第26條第2 項僅臚列「不起訴處分或無罪、免訴、不受理
    、不付審理之裁判確定者」，得依違反行政法上義務規定裁
    處之，並未將「緩起訴處分」此一要件納入規範，則此立法
    意旨應係立法者有意排除，而非法律漏洞。故檢察官為緩起
    訴處分時如已對異議人課予指示及負擔，應視為異議人已依
    刑事法律受到處罰，則於緩起訴處分確定後，除法律另有特
    別規定外，自不得再處以行政罰鍰。從而，汽車駕駛人之酒
    後駕車行為，經測試檢定酒精濃度超過規定標準時，其既違
    反道路交通管理處罰條例第35條第1 項第1 款所定之行政法
    上義務，同時又觸犯刑法第185 條之3 公共危險罪之刑事法
    律，則道路交通主管處罰機關依上開行政罰法第26條第1項
    但書規定，得對異議人處以其他種類行政罰之情形外，關於
    罰鍰部分，則應依行政罰法第26條及道路交通管理處罰條例
    第10條規定先行移送地方法院檢察署處理，移送後除有行政
    罰法第26條第2 項所定不起訴等事由及其他法律另有規定（
    詳後述），得依違反行政法上義務規定另行裁處者外，即不
    得再依道路交通管理處罰條例第35條第1 項第1 款規定，裁
    處異議人罰鍰之行政罰，合先敘明。
  (四)基上，查本件異議人上開酒後駕車之行為，係屬同時觸犯刑
    事法律及違反行政法上義務規定之行為，業經臺灣士林地方
    法院檢察署檢察官以98年度偵字第1022號緩起訴處分確定，
    並令異議人向指定之公益團體、地方自治團體或社區提供12
    0 小時之義務勞務給付及接受4 小時之法治教育課程，雖非
    刑法所定刑罰之種類，然已對異議人名譽、心理產生相當制
    約並影響異議人之自由等權利，揆諸前揭之規定及說明，上
    開緩起訴處分已產生實質刑罰效果，應實質該當行政罰法第
    26條第1 項之「依刑事法律」之處罰效果，而非不起訴處分
    甚明，是以，不得再行就異議人同一行為裁處行政罰。至道
    路交通管理處罰條例第35條第8 項固規定：「前項汽車駕駛
    人，經裁判確定處以罰金低於本條例第92條第3 項所定最低
    罰鍰基準規定者，應依本條例裁決繳納不足最低罰鍰之部分
    。」，亦即倘駕駛人所支付之緩起訴處分金，未達道路交通
    管理處罰條例第92條第3 項所定最低罰緩基準規定者，固須
    補繳不足最低罰緩之部分，惟本件緩起訴處分係令異議人向
    指定之機關提供義務勞動服務及接受法治教育課程，並非命
    給付金錢，無比較基準，即不生前揭條項補繳罰金不足最低
    罰鍰之差額問題。
  (五)綜上所述，原處分機關於異議人同一違規行為經檢察官緩起
    訴期滿未經撤銷後，仍依道路交通管理處罰條例第35條第1
    項第1 款規定，裁處異議人罰鍰4 萬5 千元，與法尚有違誤
    （臺灣高等法院臺中分院99年度交抗字第91號、臺灣高等法
    院98年度交抗字第3059號裁定均同此意旨），應認異議人此
    部分之異議為有理由，應由本院將原處分撤銷，並自為裁定
    如主文第2 項所示，以資適法。至原處分機關依道路交通管
    理處罰條例第24條第1 項第2 款、第35條第1 項第1 款規定
    另裁處異議人吊扣駕照及施以道安講習款部分，均係屬裁罰
    性之不利處分，為維護交通安全，促使駕駛人於飲酒後能知
    所警惕，實有教導駕駛人了解交通規則並加強其遵循之必要
    ，故依行政罰法第26條第1 項但書之規定，仍得裁處之，是
    以，原處分機關關於異議人此部分之裁處，於法並無違誤，
    此部分聲明異議，並無理由，應予駁回。
五、據上論斷，應依道路交通管理處罰條例第87條第2 項，道路
    交通案件處理辦法第19條、第20條前段，裁定如主文。
中    華    民    國    99    年    4     月    7     日
                  交通法庭    法  官      黃欣怡
以上正本證明與原本無異。
如不服本裁定應於送達後5 日內向本院提出抗告狀。
                              書記官      陳慧玲
中    華    民    國    99    年    4     月    7     日

司法院資訊處製作；財團法人民間司法改革基金會備份。
